臺灣高等法院刑事裁定
111年度毒抗字第731號
抗  告  人  謝紹謙


上列抗告人因毒品危害防制條例案件，不服臺灣新北地方法院中
華民國111年7月12日裁定（111年度毒聲字第821號），提起抗告
，本院裁定如下：
    主  文
抗告駁回。                                              
    理  由
一、原裁定意旨略以：抗告人即被告謝紹謙於民國110年11月1日
    ，在其新北市○○區○○路0段000號3樓之住所內，以飲用毒咖
    啡包之方式，施用第二級毒品甲基安非他命1次。嗣於同年
    月2日5時9分許，為警在其上址住所查獲，且經警採集其尿
    液送驗，檢驗結果呈甲基安非他命陽性反應。上揭事實業據
    被告於檢察事務官詢問時坦承不諱（見毒偵卷第56頁正反面
    ），且被告於110年11月2日下午3時1分許，經警採尿送驗，
    結果呈甲基安非他命陽性反應乙情，亦有新北市政府警察局
    勘察採證同意書（見毒偵卷第21頁）、新北市政府警察局受
    採集尿液檢體人姓名及檢體編號對照表（見毒偵卷第22頁）
    、台灣檢驗科技股份有限公司濫用藥物檢驗報告（見毒偵卷
    第20頁）附卷可佐，是被告上開任意性自白與事實相符，堪
    以採信。又被告前未曾因施用毒品案件而遭觀察、勒戒乙節
    ，有臺灣高等法院被告前案紀錄表存卷可參。從而，聲請人
    本件聲請核與前揭規定相符，應予准許。至於檢察官對於被
    告本件施用第二級毒品甲基安非他命犯行，經裁量後未為附
    命戒癮治療之緩起訴處分，而聲請本院裁定令入勒戒處所施
    以觀察、勒戒，核屬檢察官裁量權之適法行使，尚無確切事
    證可認檢察官之判斷有何違背法令、事實認定錯誤或裁量出
    現重大明顯瑕疵之情事，是檢察官聲請將抗告人送觀察、勒
    戒，應予准許，爰依毒品危害防制條例第20條第1項及觀察
    勒戒處分執行條例第3條第1項之規定，裁定令抗告人入勒戒
    處所觀察、勒戒等語。
二、抗告意旨略以：
　㈠檢察官於偵查中，從未傳訊被告到庭，完全未就被告接受戒
    癮治療之意願或完成戒癮治療應遵守事項為任何徵詢或說明
    ，並予被告充分陳述意見之機會；並無任何檢察官捨「緩起
    訴之戒癮治療」，而擇定「聲請法院裁准觀察、勒戒」之裁
    量依據，則原裁定未審酌檢察官有無裁量怠惰或濫用之情事
    ，對被告顯有不利或有失公平之處，其裁定殊有疏漏。故檢
    察官依職權裁量究應令被告受觀察勒戒之監禁式治療，或以
    緩起訴處分之社區醫療處遇替代，除需審酌被告前案背景、
    施用情形等法定要件外，宜亦參考被告之意見，斟酌認定何
    為有利、適合被告之端治方式。若檢察官於裁量權之行使前
    ，未曾審酌於此，即逕自聲請觀察、勒戒，難謂有合義務性
    之裁量。
　㈡查檢察官於偵查中固曾指揮由宗股檢察事務官詢問被告，然
    於111年5月初之庭訊，檢察事務官僅提示本件驗尿報告予被
    告觀看，未再詢問被告其他問題，嗣檢察事務官又於6月15
    日再次傳喚被告到庭（被證1)，惟查，被告自5月22日即因
    工作（被證2)之故出國前往馬來西亞（被證3)，於近日（7
    月21日）始結束工作返回國内（被證4)，被告並曾委由其妻
    蕭采妍遞送刑事陳報狀乙份（被證5)，陳報其出國工作而無
    法到庭之事，是被告並非經傳喚無故不到庭，然此後檢察官
    （檢察事務官）未再傳訊被告到庭，並未就應適用觀察勒戒
    或緩起訴處分之相關裁量要件訊問被告，藉以得悉裁量權行
    使之背景事實，是檢察官於聲請觀察、勒戒前，未予被告表
    示意見之機會，本件並無任何檢察官捨「緩起訴之戒癮治療
    」，而擇定「聲請法院裁准觀察、勒戒」之裁量依據，檢察
    官嗣獲驗尿報告即向原審聲請對被告裁定觀察、勒戒。參前
    開臺灣高等法院刑辜裁定107年度毒抗字第265號裁定及最高
    法院109年度台抗大字第1771號刑事裁定之意旨，檢察官是
    否已為合義務性之裁量，而無裁量殆惰或濫用之情事，仍有
    査明之必要。原裁定未審酌及此，逕予裁定准許觀察、勒戒
    ，對被告顯有不利或有失公平之處，其裁定殊有疏漏甚明。
　㈢又被告於本件施用毒品經查獲前，未曾接受觀察、勒戒及強
    制戒治之處分，並無其他案件於偵、審中，又無在監、在押
    或經傳喚無故不到等情形，依毒品戒癮治療實施辦法及完成
    治療認定標準第2條規定，並無不適合為戒癮治療之法定事
    由，爰懇請鈞院考量上情，撤銷原裁定，並駁回檢察官之聲
    請等云云。
三、按現行毒品危害防制條例對於「初犯」及「3年後再犯」之
    處遇，係採「觀察、勒戒」與「附命完成戒癮治療之緩起訴
    處分」併行之雙軌模式；觀察、勒戒處分，其立法意旨在幫
    助施用毒品者戒除毒癮，性質非為懲戒行為人，而係為消滅
    行為人再次施用毒品之危險性，所導入一療程觀念，針對行
    為人將來之危險所為預防、矯治措施之保安處分，以達教化
    與治療之目的，可謂刑罰之補充制度，從而其雖兼具剝奪自
    由權利之性質，卻有刑罰不可替代之教化治療作用。是同條
    例規定之「觀察、勒戒處分」及「附條件之緩起訴處分（含
    附命緩起訴）」，何者對於施用毒品者較為有利，端在何種
    程序可以幫助其戒除施用毒品之行為，尚非可由法院逕行認
    定附命緩起訴對施用毒品者係較有利，如從治療效果之觀點
    而論，亦難謂附命緩起訴必然較觀察、勒戒有利於行為人；
    且觀察、勒戒處分性質既非屬懲戒行為人，當無因行為人之
    個人、家庭因素或工作權受侵害而免予執行之理。再按檢察
    官適用刑事訴訟法第253條之1第1項及第253條之2對被告為
    緩起訴處分時，應「參酌刑法第57條所列事項及公共利益之
    維護」，並「認以緩起訴為適當」者，始得為之，可認檢察
    官應以向法院聲請觀察、勒戒為原則，於例外符合上揭緩起
    訴處分之要件時，始得另為附條件之緩起訴處分。檢察官是
    否適用前開規定對被告為緩起訴處分，自得本於前開規定之
    立法目的，妥為斟酌、裁量，始予決定。而其裁量之結果，
    如認適於對被告為緩起訴處分者，固須於緩起訴處分中說明
    其判斷之依據，惟其如認應向法院聲請觀察、勒戒者，此時
    因係適用原則而非例外，自無需贅予交代不適於為緩起訴處
    分之理由。末按毒品戒癮治療實施辦法及完成治療認定標準
    第6條規定：「檢察官為緩起訴處分前，應得參加戒癮治療
    被告之同意，並向其說明完成戒癮治療應遵守事項後，指定
    其前往治療機構參加戒癮治療」；受戒癮治療者必須自行前
    往治療機構接受戒癮治療並遵守一定事項，一旦違反，其緩
    起訴處分即有可能遭到撤銷，並由檢察官依法繼續偵查或起
    訴。故檢察官欲依毒品危害防制條例第24條規定，以緩起訴
    方式替代觀察、勒戒時，自應詢問行為人是否同意接受戒癮
    治療。是緩起訴之戒癮治療，應屬法律賦予檢察官偵查裁量
    結果之作為，不得認為係施用毒品者所享有之權利，是否給
    予施用毒品者為附命完成戒癮之緩起訴處分，既屬檢察官之
    職權，自非法院所得介入審酌。因此，檢察官自得按照個案
    情形，依法裁量決定採行何者為宜。且觀諸毒品危害防制條
    例之全部條文，並無課以檢察官於聲請觀察、勒戒裁定前，
    應訊問被告是否同意觀察、勒戒、是否接受戒癮治療之規定
    。　
四、經查：
  ㈠抗告人於前揭時間、地點，施用第二級毒品甲基安非他命1次
    ，上開事實業據被告於檢察事務官詢問時坦承不諱（見毒偵
    卷第56頁正反面），且被告於110年11月2日15時1分許，經
    警採尿送驗，結果呈甲基安非他命陽性反應乙情，亦有新北
    市政府警察局勘察採證同意書（見毒偵卷第21頁）、新北市
    政府警察局受採集尿液檢體人姓名及檢體編號對照表（見毒
    偵卷第22頁）、台灣檢驗科技股份有限公司濫用藥物檢驗報
    告（見毒偵卷第20頁）附卷可佐，是被告上開任意性自白與
    事實相符，堪以採信。又抗告人前未曾因施用毒品案件而遭
    觀察、勒戒乙節，有本院被告前案紀錄表存卷可參。是檢察
    官因而逕依毒品條例第20條第1項規定，向原審法院聲請裁
    定令抗告人入勒戒處所施以觀察、勒戒，於法自無不合。
　㈡抗告人意旨辯以前揭各詞，惟查：觀諸現行毒品危害防制條
    例及觀察勒戒處分執行條例全文，並無課以檢察官於聲請觀
    察、勒戒前或法院於裁定令入勒戒處所施以觀察勒戒前，應
    賦予受處分人到庭陳述意見機會之規定，業如前述。且檢察
    事務官曾於111年5月18日傳喚抗告人到庭陳述意見，並評估
    抗告人可參加戒癮治療，而於111年6月1日再次傳喚抗告人
    ，然抗告人於該次庭期並未到庭。又檢察事務官再次傳喚抗
    告人應於111年6月15日到庭，然抗告人仍未遵期到庭，抗告
    人明知本身涉犯刑案，竟於5月22日即出國，遲至7月21日始
    返國，將近2個月未在國內，且未知會檢察署，是抗告人能
    否遵期於6個月內多次至醫療機構為戒癮治療，接受戒毒課
    程並留宿機構內，且長達1年6月間不定期接受尿液採檢，不
    無疑問。是檢察官最終認為抗告人較適合於機構內治療，而
    向法院聲請觀察勒戒裁定，難認有何裁量不當之情。
　㈢又觀察、勒戒處分性質既非屬懲戒行為人，與附命緩起訴亦
    無必然有利不利之區分，更無因行為人之個人、家庭因素或
    工作等因素而免予執行之理，同如前述。是抗告意旨執前詞
    請求撤銷原裁定，擇以進行戒癮治療云云，尚非有據。
五、綜上所述，原審依檢察官之聲請，裁定令抗告人入勒戒處所
    觀察、勒戒，核其認事用法，並無違誤或不當。抗告人猶執
    前詞提起抗告，為無理由，應予駁回。　　
據上論斷，應依刑事訴訟法第412條，裁定如主文。
中　　華　　民　　國　　111 　年　　8 　　月　　30　　日

                  刑事第八庭  審判長法　官  陳世宗
                                    法　官  吳勇毅
                                    法　官  呂寧莉
以上正本證明與原本無異。
不得再抗告。
                                    書記官  賴資旻
中　　華　　民　　國　　111 　年　　8 　　月　　30　　日